臺灣士林地方法院民事判決
110年度簡上字第244號
上  訴  人  吳斐    
被上訴人    張神齊  
上列當事人間請求車輛所有權移轉登記等事件，上訴人對於中華
民國110年9月24日本院內湖簡易庭110年度湖簡字第970號判決提
起上訴，本院於民國111年9月27日言詞辯論終結，判決如下：
    主  文
上訴駁回。
第二審訴訟費用由上訴人負擔。　　　　
    事  實  及  理  由
一、被上訴人於原審主張：兩造原為夫妻，被上訴人於民國102
    年12月間以婚前之不動產抵押貸款，向華禕股份有限公司（
    下稱華禕公司）購買一輛牌照號碼AAN-7015號VOLVO品牌之
    自用小客車（下稱系爭汽車），因登記女性車主之車險係數
    低，為了較低廉之保費，乃將系爭汽車借名登記於當時無駕
    照之上訴人名下；但每年汽車保險、稅金、維修保養及罰單
    等，都由被上訴人支付，系爭汽車原始資料及車輛也一直由
    被上訴人實際使用及管理。嗣雙方因個性不合於108年10月1
    5日離婚，系爭汽車車籍車主仍登記為上訴人，致被上訴人
    收不到行政機關信件而造成損失，經被上訴人寄送存證信函
    予上訴人終止借名登記關係，請求將車籍移轉登記，並歸還
    原廠之備用鑰匙，均無結果。為此，依終止借名登記、不當
    得利法律關係提起本訴等語。並聲明：㈠上訴人應將系爭汽
    車車籍所有權移轉登記返還被上訴人。㈡上訴人應將系爭汽
    車備用鑰匙乙只返還被上訴人。
二、上訴人則以：兩造於97年10月13日在北京市結婚，育有一女
    ，婚後應被上訴人之要求，上訴人於99年7月間放棄於大陸
    之事業與收入，隨同被上訴人返臺定居，其後上訴人即以照
    顧家庭為全職，被上訴人因而深感歉疚與感激，於102年底
    購買系爭汽車贈與上訴人，並登記於上訴人名下。上訴人基
    於夫妻情誼，並考量於大陸之駕駛證換取臺灣駕照需要一段
    時間，便同意將系爭汽車借予被上訴人使用，主要用於家庭
    出行。詎料，被上訴人於107年11、12月間結識其他女子，
    婚內出軌，其離家時開走系爭汽車，並取走上訴人之所有證
    件、契約書、系爭汽車之有關資料。查系爭汽車之鑰匙一直
    係兩造各有一把，並非由被上訴人自己管理、使用，且系爭
    汽車之首付款亦係上訴人母親所提供。兩造離婚後，上訴人
    獨自扶養女兒，其間數次要求被上訴人返還系爭汽車均遭拒
    絕。系爭汽車應屬上訴人所有，被上訴人之請求無理由等語
    ，並於原審提起反訴。並聲明，本訴部分：上訴人之訴駁回
    ；反訴部分：被上訴人應將系爭汽車返還予上訴人。
三、原審經審理後，本訴及反訴均為不利於上訴人之判決，上訴
    人不服，就本訴及反訴均提起上訴，其所陳除與原審相同之
    部分外，另補陳：系爭汽車之新車價格為158萬元，又依規
    定，新車必須要安裝行車紀錄器，且尚須繳納牌照稅、燃料
    稅及檢驗費等，被上訴人以129萬元即將系爭汽車開走，顯
    然其所提供之購車金額與系爭汽車實際價金數額相差甚遠。
    再者，系爭汽車購買之日起至兩造離婚之期間，車輛保險一
    直都有上訴人簽章，並非僅有被上訴人獨自簽章，車輛資料
    亦均係由上訴人保管，而被上訴人係趁上訴人離家之際，取
    走上訴人購買系爭汽車之付款收據及系爭汽車全部資料，並
    刻意捏造事實提起本件訴訟，兩造間就系爭汽車不存在借名
    登記關係等語，並聲明，本訴部分：㈠原判決第一至第四項
    廢棄。㈡上開廢棄部分，被上訴人於第一審之訴駁回；反訴
    部分：㈠原判決第五、第六項廢棄。㈡上開廢棄部分，被上訴
    人應將系爭汽車返還上訴人。
四、被上訴人所陳除與原審相同之部分外，另以：上訴人主張系
    爭汽車頭期款、訂金為其父母攜帶人民幣4萬元所付，卻提
    不出父母何時來臺、銀行外幣匯兌資料等證明。又上訴人質
    疑系爭汽車不可能以129萬元購買云云，惟系爭汽車係業務
    員為了達標業績，先以人頭領牌後再轉賣消費者之「新古車
    」，價格通常會略低於市價，且被上訴人亦自與汽車銷售員
    林輝翰往來郵件中內容載明，購買系爭汽車約定支付之訂金
    為1萬元，係被上訴人所支付，並非上訴人主張之人民幣4萬
    元。此外，上訴人於另案自陳於北京有市價人民幣800萬元
    之房產，經濟能力完全在被上訴人之上，是被上訴人絕不可
    能用抵押貸款之款項購車贈與上訴人等語資為抗辯，並聲明
    ：上訴駁回。　　
五、本院之判斷：
　㈠被上訴人主張系爭汽車於102年12月間向華禕公司購入系爭汽
    車，車籍登記在上訴人名下等情，為上訴人所不爭執，被上
    訴人此部分主張應堪信為真實。惟就被上訴人主張系爭汽車
    借名登記在上訴人一節，則為上訴人所否認，並以前詞置辯
    。
　㈡本訴部分：
　⒈按稱借名登記者，謂當事人約定一方將自己之財產以他人名
    義登記，而仍由自己管理，使用處分，他方允就該財產為出
    名登記之契約，其成立側重於借名者與出名者間之信任關係
    ，在性質上應與委任契約同視，倘其內容不違反強制、禁止
    規定或公序良俗者，應賦予無名契約之法律上效力，並類推
    適用民法委任之相關規定（最高法院98年度台上字第990號
    判決意旨參照）。
　⒉被上訴人抗辯系爭汽車由其付款所購買一節，業據其提出臺
    灣土地銀行匯款申請書，依上開匯款書所載，被上訴人於10
    2年12月10日匯款129萬元予華禕公司。上訴人雖抗辯其交付
    20萬元與被上訴人用以支付購車款（見本院卷第72頁筆錄）
    ，惟此部分為被上訴人所否認。再依上訴人所稱該20萬元之
    來源係以人民幣4萬元至內湖區成功路5段之臺灣銀行臨櫃兌
    換（見本院卷第111頁筆錄），但經臺灣銀行東湖分行111年
    6月21日函覆稱：「經查吳君（即上訴人）於102年間至本分
    行以人民幣兌換新臺幣僅一次，時間為102年2月5日，兌換
    金額為人民幣11,000元」（本院卷第118頁），就上訴人兌
    換時間與購車時間相差約10個月，且兌換金額亦與上訴人所
    稱數額不符，是上訴人所稱交付20萬元購車款部分，既為被
    上訴人所否認，且無其他客觀證據佐證，上訴人此部分主張
    即不可採。
　⒊被上訴人並主張因較低保費考量，乃借名登記在當時無駕照
    之上訴人名義，但汽車保險、稅金、維修保養及罰單等，都
    由其支付，車輛也一直由其使用等語，並提出103年12月14
    日新安東京海上產險要保確認通知之電子郵件（下稱系爭郵
    件）、富邦產險汽車保險要保書（103 年12月至104 年12月
    ）、保險費收據、稅費扣款之台北富邦銀行信用卡消費明細
    暨帳單、舉發違反道路交通管理事件通知單（106年10月）
    及106年11月17日監理服務網申訴平台電子郵件等件（原審
    卷第17至33頁）。依上開系爭郵件內容，係由被上訴人向保
    險公司辦理線上投保事宜外，且關於系爭汽車之保險費、稅
    費亦由被上訴人處理及支付，並為被上訴人使用迄今等情，
    可見被上訴人主張系爭汽車一直由其使用、管理乙節，應堪
    信為真正。
　⒋上訴人雖於96年2月間即領得大陸核發之機動車駕駛證，但係
    106年10月始取得臺灣核發之汽車駕駛執照，有上訴人提出
    之駕照影本可參（原審卷第107、109頁）。則於被上訴人10
    2年12月購車當時，無法在臺灣地區合法駕駛使用系爭汽車
    ，自無實際管理、使用系爭汽車之情形。參以評估汽車保險
    保費之車險係數，通常男性高於女性，基於較低廉保費考量
    ，以家中女性登記為車籍車主，減省費用支出之情，並非少
    見，尚非悖於常情之理財安排。是被上訴人主張因保險費之
    考量，而以上訴人名義擔任車主，亦非無據。
　⒌上訴人另以其與被上訴人之對話錄音譯文，抗辯被上訴人曾
    自承系爭汽車為上訴人所有等語。依上訴人所提對話錄音譯
    文所載：「上訴人：那這個你拿錢出來，反正這些問題就在
    那裡，你要還啊」、「被上訴人：那怎麼辦，那是我的負債
    ，他是什麼，那是我的名字，那是我的信用，小姐，那是我
    的信用，並不是妳的信用，妳可以忘記喔，我又忘記這個了
    ，今天我又忘記那個，喔這個忘了繳那個忘了付，沒關係，
    但是對我來講，這都是信用，對我來講那是傷害，但是對妳
    講沒有差，那些東西並沒有，沒有一個負債掛在妳身上的，
    搞不好還有盈餘呢，因為車子是妳的名字對不對」（見本院
    卷第38頁）。被上訴人就此稱：這是當初大家在討論的時候
    ，因為上訴人要跟伊借錢，又恐嚇說要分財產，所以才會講
    這些話等語（見本院卷第258頁筆錄）。從上開對話過程觀
    之，提及被上訴人之負債及信用狀況，被上訴人抱怨名下負
    債與遲延付款損及信用，系爭車輛因登記上訴人名下，故上
    訴人名下資產或有盈餘等情，係就系爭汽車客觀上登記在上
    訴人名下，對兩造名下資產所為描述，而非否定借名登記關
    係之存在。尚難僅憑該片段對話內容，遽認系爭車輛之實質
    所有權人即為上訴人。
　⒍按當事人之任何一方，得隨時終止委任契約。民法第549條第
    1項定有明文。次按無法律上之原因而受利益，致他人受損
    害者，應返還其利益。雖有法律上之原因，而其後已不存在
    者，亦同。此觀民法第179條規定自明。本院綜合上情，依
    系爭車輛購入資金來源，接洽保險及繳納保險費、相關稅費
    ，實際使用車輛之人均為被上訴人，被上訴人主張系爭汽車
    為借名登記，應屬可採。至上訴人抗辯被上訴人贈與系爭汽
    車一節，既未能舉證證明兩造間有贈與行為存在，則其抗辯
    因贈與取得系爭汽車之動產所有權，即非可採。被上訴人主
    張終止借名登記關係，依不當得利規定請求上訴人將系爭汽
    車車籍登記移轉予被上訴人，及將原廠備用鑰匙返還被上訴
    人，應屬有據。
　㈢反訴部分：
　　系爭汽車之車籍既為被上訴人借名登記為上訴人名義，被上
    訴人主張終止借名登記關係，已如前述，則上訴人對被上訴
    人本於所有權，請求被上訴人返還系爭汽車，為無理由。
六、綜上所述，本訴部分被上訴人主張就系爭汽車終止借名登記
    關係，依不當得利規定請求上訴人將系爭汽車車籍登記移轉
    予被上訴人，及將原廠備用鑰匙返還被上訴人，為有理由，
    應予准許；反訴部分上訴人請求被上訴人返還系爭汽車，則
    無理由，應予駁回。原審就本訴部分所為被上訴人勝訴之判
    決，及就反訴部分所為上訴人敗訴之判決，核無違誤，上訴
    意旨指摘原判決不當，求予廢棄，為無理由，應予駁回。
七、本件事證已臻明確，兩造其餘之攻擊或防禦方法及證據，經
    本院斟酌後，認為均不足以影響本判決之結果，自無一一詳
    予論駁之必要，併此敘明。
八、據上論結，上訴人之上訴為無理由，依民事訴訟法第436條
    之1第3項、第449條第1項、第78條，判決如主文。
中　　華　　民　　國　　111 　年　　10　　月　　25　　日
                民事第二庭審判長法  官  陳  章  榮
                                法  官  方  鴻  愷
　　　　　　　　　　　　　　    法  官  辜  漢  忠
以上正本係照原本作成。
本件判決不得上訴。
中　　華　　民　　國　　111 　年　　10　　月　　25　　日
                                書記官  潘  盈  筠